【裁判字號】    98,交抗,574
【裁判日期】    980911
【裁判案由】    聲明異議
【裁判全文】
臺灣高等法院高雄分院刑事裁定         98年度交抗字第574號
抗  告  人  交通部公路總局高雄區監理所
代  表  人  乙○○
受  處分人  甲○○
即  異議人
上列抗告人因受處分人違反道路交通管理處罰條例聲明異議案件
，不服臺灣高雄地方法院中華民國98年6 月15日裁定（98年度交
聲字第11 83 號），提起抗告，本院裁定如下：
    主  文
原裁定及原處分均撤銷。
甲○○汽車駕駛人，駕駛汽車經測試檢定酒精濃度超過規定標準
，應接受道路交通安全講習。
    理  由
一、抗告意旨略以：有關一行為同時觸犯刑事法律及違反行政法
    義務規定，經檢察官依刑事訴訟法第253 條之1 為緩起訴處
    分後，行政機關得否就該違反行政法義務事項再處以行政罰
    ，法務部行政罰法諮詢小組第一次會議記錄記載「緩起訴乃
    附條件的不起訴處分，亦即為不起訴處分的一種，此觀諸刑
    事訴訟法第256 條規定自明。檢察官為緩起訴處分時，依刑
    事訴訟法第253 條之2 第1 項規定，對被告所為之指示及課
    予之負擔，係一種特殊的處遇措施，並非刑罰，因此，刑事
    案件經檢察官為緩起訴處分確定後，宜視同不起訴處分確定
    ，依行政罰法第26條第2 項規定，得依違反行政法上義務規
    定裁處之」，作成結論。而本件受處分人有酒後違規駕車之
    行為，其所涉之刑責部分，雖經臺灣高雄地法院檢察署為緩
    起訴處分確定，但其違反行政法上義務部分，仍可依道路交
    通安全管理處罰條例之規定予以裁罰，原裁定認為罰鍰部分
    不得再罰，尚有未洽。又受處分人領有職業聯結車駕駛執照
    ，酒後駕駛自小客車違規而遭取締，於我國汽車採行單一憑
    證制度下（即同屬汽車範圍，取得較高一級車類之駕照者，
    僅係取得許可範圍較廣之單一憑證，而非取得數個許可），
    抗告人依道路交通管理處罰條例第35條第1 項第1 款規定吊
    扣其職業聯結車之駕駛執照，於法自無不合。是原裁定顯有
    違誤，爰依法提起抗告，請求撤銷原裁定云云。
二、經查：
  (一)關於罰鍰部分
  1.按【汽車駕駛人，駕駛汽車經測試檢定酒精濃度超過規定標
    準者，處15,000元以上60,000元以下罰鍰，並當場移置保管
    該汽車及吊扣其駕駛執照1 年；因而肇事致人受傷者，並吊
    扣其駕駛執照2 年；致人重傷或死亡者，吊銷其駕駛執照，
    並不得再考領】，道路交通管理處罰條例第35條第1 項第1
    款定有明文。次按，【一行為同時觸犯刑事法律及違反行政
    法上義務規定者，依刑事法律處罰之，但其行為應處以其他
    種類行政罰或得沒入之物而未經法院宣告沒收者，亦得裁處
    之；前項行為如經不起訴處分或為無罪、免訴、不受理、不
    付審理之裁判確定者，得依違反行政法上之義務規定裁處之
    】；【違反行政法上義務而受罰鍰、沒入或其他種類行政罰
    之處罰時，適用本法，但其他法律有特別規定者，從其規定
    】，行政罰法第26條、第1 條分別定有明文。而上開道路交
    通管理處罰條例第35條第1 項第1 款規定，係對行為人違反
    行政法上義務規定之裁處，且該條例關於一行為同時觸犯刑
    事法律及違反行政法上義務規定者，並無特別規定，故若汽
    車駕駛人酒後駕車之行為，經測試檢定酒精濃度超過規定標
    準，而同時涉有刑法第185 條之3 公共危險罪嫌時，道路交
    通管理處罰機關除有行政罰法第26條第1 項但書得處以其他
    種類行政罰者之情形，得裁處其他種類行政罰外，關於罰鍰
    部分，即應依上開行政罰法第26條及道路交通管理處罰條例
    第10條規定移送該管地方法院檢察署處理，不得逕依道路交
    通管理處罰條例第35條第1 項第1 款規定，裁處行為人罰鍰
    之行政罰。
  2.再按，【被告所犯為死刑、無期徒刑或最輕本刑3 年以上有
    期徒刑以外之罪，檢察官參酌刑法第57條所列事項及公共利
    益之維護，認以緩起訴為適當者，得定1 年以上3 年以下之
    緩起訴期間為緩起訴處分，其期間自緩起訴處分確定之日起
    算】，刑事訴訟法第253 條之1 第1 項定有明文。行政罰法
    第26條已明揭一事不二罰之原則，即應受行政罰之行為如經
    不起訴處分或為無罪、免訴、不受理、不付審理之裁判確定
    者，始得依違反行政法上義務規定裁處之。而上開法條規定
    並未包括緩起訴處分在內，且緩起訴處分就其使被告免於刑
    事訴追之效果而言，雖與不起訴處分相同，且緩起訴處分另
    須於一定期間內遵守或履行刑事訴訟法第253 條之2 各款所
    規定之事項，該須遵守或履行之義務，需經受處分之被告同
    意，與刑罰純屬國家刑罰權單方之規定不同，然若有刑事訴
    訟法第253 條之3 第1 項各款情形，檢察官仍得依職權或依
    告訴人之聲請，將緩起訴處分撤銷，故緩起訴處分之性質顯
    與不起訴處分不完全相同，且經檢察官為緩起訴處分，並命
    被告向公益團體捐款或提供義務勞務者，被告係履行檢察官
    為緩起訴處分命令，此等命令名義上雖非刑罰，但仍是一種
    特殊的處遇措施，造成被告之財產減少或義務增加，性質上
    亦屬干預人民自由之處分，與刑事制裁無異，實質上為刑事
    處罰。基此，故若汽車駕駛人酒後駕車之行為，經檢察官為
    緩起訴處分並命行為人提供義務勞務之刑事處罰，此時行政
    機關若再另為行政裁罰，無異一罪二罰，故行政機關應不得
    就同一行為再為與刑罰相類之罰鍰處分。
  3.查受處分人即異議人於96年3 月4 日某時飲用酒類後，駕駛
    車牌號碼9465-GB 號自用小客車，於同日7 時50分許行至高
    雄縣大寮鄉○○村○○路325 號前，經警攔查以酒精測試器
    測試酒精濃度為每公升0.79毫克，並經臺灣高雄地方法院檢
    察署檢察官偵查而為緩起訴處分，命異議人向指定之地方自
    治團體、公益團體或社區，提供50小時之義務勞動服務，緩
    起訴期間為1 年（96年6 月25日至97年6 月24日）等情，有
    高雄縣政府警察局舉發違反道路交通管理事件通知單、臺灣
    高雄地方法院檢察署96年度調偵字第459 號緩起訴處分書、
    臺灣高等法院被告前案紀錄表在卷足憑，並為受處分人所不
    爭執，實堪認定。受處分人以一酒後駕車之行為，同時觸犯
    刑事法律及違反行政法上義務，經檢察官依刑事法律為緩起
    訴處分，受處分人並依據該緩起訴處分，向指定之公益團體
    、地方自治團體或社區履行50小時之義務勞務執行完畢一節
    ，並經原審調取臺灣高雄地方法院檢察署96年度調偵字第
    459 號全卷所附辦理被告緩起訴處分處遇報告書，核閱無訛
    ，而受處分人依前揭緩起訴處分提供50小時之義務勞務，性
    質上係實質人身自由權之剝奪，已對受處分人之權利造成影
    響，而具實質刑罰之效果，應該當行政罰法第26條第1 項之
    「依刑事法律」之處罰，揆諸首揭說明，抗告人就受處分人
    同一酒後駕車之行為，再予裁處罰鍰4 萬9500元，即有違反
    一事不二罰之原則。
  (二)關於吊扣職業聯結車駕駛執照部分
  1.本件受處分人係駕駛自用小客車，並非駕駛職業聯結車違規
    ，原處分機關裁處吊扣受處分人職業聯結車駕駛執照，無非
    係依修正前道路交通管理處罰條例第68條規定：「汽車駕駛
    人，因違反本條例及道路交通安全規則之規定，受吊扣或吊
    銷駕駛執照處分時，吊扣或吊銷其持有各級車類之駕駛執照
    」。惟道路交通管理處罰條例第68條已於94年12月14日經總
    統公布修正條文，於95年3 月1 日施行，修正施行後之條文
    業已刪除「吊扣或」等規定，觀其提案修正理由：「原條文
    將違法或違規駕駛人所持有各級車類之駕駛執照一併吊扣，
    失之過酷，影響人民工作及生活過鉅」（詳立法院公報第94
    卷第70期第136-138 頁之立法理由）。顯見依修正後道路交
    通管理處罰條例第68條之規定，汽車駕駛人因違反道路交通
    管理處罰條例及道路交通安全規則之規定，受「吊扣」駕駛
    執照處分時，僅能吊扣「違規當時所駕駛車輛」之駕駛執照
    ，不能再吊扣其持有「各級車類」之駕駛執照，至為明顯（
    臺灣高等法院暨所屬法院97年法律座談會刑事類提案第40號
    研討結果意旨參照）。從而，為吊扣駕駛人駕駛執照之處分
    時，自僅得吊扣駕駛人違規時所駕駛該級車類之駕駛執照，
    以限制其繼續駕駛該級車類行駛道路之權利，若駕駛人並無
    該級車類之駕駛執照，即無從執行吊扣駕駛執照之處分，而
    僅係應否依道路交通管理處罰條例第22條第1 項規定處罰駕
    駛人之問題。
  2.受處分人駕駛自用小客車違反道路交通管理處罰條例第35條
    第1 項第1 款之規定，本應吊扣其自用小客車駕駛執照1 年
    。抗告人以受處分人無自用小客車之駕駛執照可供吊扣時，
    吊扣其職業聯結車駕駛執照以代之，雖可達成限制受處分人
    繼續駕駛自用小客車行駛之目的，惟亦同時造成限制受處分
    人繼續駕駛職業聯結車或其他較低級等車類（如輕型機車）
    行駛之結果，所造成之損害已與欲達成目的之利益顯失均衡
    。按行政行為，採取之方法所造成之損害不得與欲達成目的
    之利益顯失均衡，行政程序法第7 條第3 款定有明文；且依
    前開所述修正後即本件行為時之道路交通管理處罰條例第68
    條，既已將「吊扣」各級車類之規定予以刪除，抗告人自不
    能逕行處分吊扣受處分人其他車種之駕駛執照。抗告人以受
    處分人無自用小客車駕駛執照可供吊扣，而逕行吊扣其職業
    聯結車駕駛執照，顯已逾越修正後道路交通管理處罰條例第
    68條規範之意涵及範圍。依上開說明，抗告人未考量道路交
    通管理處罰條例第68條規定業已修正，竟仍吊扣受處分人職
    業聯結車駕駛執照，即有違誤。
  (三)關於施以道路安全講習部分：
    查原處分關於施以道路安全講習部分，係預防將來再犯危險
    之管制罰，而有別於前揭針對已發生違規事實科處罰鍰之行
    政秩序罰，屬行政罰法第26條第1 項但書所稱之「其他種類
    行政罰」。原處分機關雖不得就該同一違規事實再處以「罰
    鍰」，然仍應科處罰鍰以外之行政罰（即施以道安講習）。
    是抗告人命受處分人應接受道路安全講習，與金錢處罰為不
    同類型之行政罰，為達成遏阻酒後駕車之行政目的，自可併
    予處分，並無抵觸一事不二罰原則，故施以道安講習部分之
    原處分並無違誤。
  (四)另聲明異議應以交通違規行為為標的，非以處罰項目為範圍
    ，猶如刑事訴訟上訴範圍非以上訴人指摘之有期徒刑或罰金
    或從刑或保安處分為範圍；本件受處分人酒後駕車只有一個
    交通違規行為，雖抗告人僅就處罰項目中之罰鍰及吊扣職業
    聯結車駕駛執照提起抗告，其餘部分（施以道路安全講習部
    分）並未提及，然其餘處罰項目與其交通違規行為是否存在
    既無從分離，法院自應併予審理，附此敘明。
三、綜上所述，受處分人係駕駛自小客車違反道路交通管理處罰
    條例第35條第1 項第1 款「酒精濃度超過規定標準」之規定
    ，依同條例第24條第1 項第2 款規定，應接受道路交通安全
    講習。原處分機關不得再裁處罰鍰4 萬9500元及吊扣職業聯
    結車駕駛執照12個月之處分。原處分機關抗告意旨雖無理由
    ，惟受處分人係考領職業聯結車駕駛執照，此有其職業聯結
    車駕駛執照在卷可稽（見原審卷第3 頁），原審於裁定主文
    所載「吊扣職業大客車駕駛執照12個月部分，撤銷」等情，
    與事實不符，尚有未恰，自應由本院將原裁定及原處分撤銷
    另為裁定如主文第2 項所示。
六、據上論結，應依道路交通案件處理辦法第26條，刑事訴訟法
    第413 條，裁定如主文。
中    華    民    國    98    年    9     月    11    日
                  刑事第一庭    審判長法  官  周賢銳
                                      法  官  徐美麗
                                      法  官  施柏宏
以上正本證明與原本無異。
不得再抗告。
中    華    民    國    98    年    9     月    11    日
                                      書記官  魏文常


司法院資訊處製作；財團法人民間司法改革基金會備份。
